臺灣高等法院刑事判決
108年度上訴字第3595號
上  訴  人  
即  被  告  黃國維  




選任辯護人  張百欣律師
            吳尚道律師
            葉慶人律師
上列上訴人即被告因違反毒品危害防制條例等案件，不服臺灣桃
園地方法院108年度矚訴字第1號，中華民國108年9月3日第一審
判決（起訴案號：臺灣桃園地方檢察署107年度偵字第22831號、
107年度偵字第24674號），提起上訴，本院判決如下：
    主  文
原判決關於黃國維犯意圖供製造毒品之用，而栽種大麻罪部分撤
銷。 
黃國維犯意圖供製造毒品之用，而栽種大麻罪，處有期徒刑貳年
陸月。扣案如附表一編號一所示之物沒收銷燬；如附表一編號二
至九所示之物均沒收。
    事  實
一、黃國維明知大麻係毒品危害防制條例所列管之第二級毒品，
    未經許可，不得意圖製造而栽種，竟基於意圖供製造毒品而
    栽種大麻之犯意，先於民國107年3月間某日自英國種子城網
    站訂購，並於同年4月間某日經以航空運送方式取得大麻種
    子100顆後（黃國維此部分所犯之私運管制物品進口、意圖
    供栽種之用而運輸大麻種子行為，業經原審判處有期徒刑2
    月，上訴後於本院審理時撤回上訴而確定），即自斯時起接
    續至同年6月14日止，在其所設立位於桃園市○○區○○段○○○段
    0000地號之維豐有機農場內，先將大麻種子取出浸泡於水中
    ，待冒芽成株後，再以如附表一編號三至五所示之物栽種，
    期間定期施以水分並以如附表一編號六至七所示肥料及如附
    表一編號八所示之沉水馬達施肥，以待其冒芽成株並開花，
    以此方法栽種大麻。而於黃國維栽種大麻期間，友人陳俊宏
    、李彧丞等基於幫助之犯意（陳俊宏、李彧丞所犯之幫助意
    圖供製造毒品，而栽種大麻罪，業經原審分別判處罪刑確定
    ），應允為黃國維代為購買栽種大麻所需肥料，先推由陳俊
    宏於花園城堡園藝資材網站刷卡購買肥料，再由李彧丞指示
    不知情之雷麒匯款至陳俊宏所申設之金融帳戶，以支付上開
    貨款，待陳俊宏收到上開網購之肥料後，李彧丞再指示陳俊
    宏將之交予黃國維以上開方式栽種大麻。而黃國維上開之栽
    種行為，其中大麻種子68顆已出苗並長成大麻植株68株，其
    餘大麻種子因疏於照顧而死亡。
二、案經臺北市政府警察局中山分局報告臺灣桃園地方檢察署檢
    察官偵查起訴。    
    理    由
壹、程序方面
一、本院審理範圍：
    本件上訴人即被告黃國維（下稱被告）就原判決全部提起上
    訴，檢察官則未上訴。惟被告提起上訴後，嗣於本院審理時
    ，就原判決附表一（即原判決犯罪事實欄㈠）關於其私運管
    制物品進口、意圖供栽種之用而運輸大麻種子部分，撤回上
    訴，業據其當庭陳明在卷（本院卷第153頁），並有其於109
    年2月6日所出具之撤回上訴聲請書在卷可按（本院卷第163
    頁），上開罪刑部分業已因撤回上訴而確定。是本院之審理
    範圍僅限於被告意圖供製造毒品之用，而栽種大麻部分，合
    先敘明。
二、證據能力部分：
  ㈠按被告以外之人於審判外之言詞或書面陳述，雖不符刑事訴
    訟法第159條之1至第159條之4之規定，而經當事人於審判程
    序同意作為證據，法院審酌該言詞陳述或書面陳述作成時之
    情況，認為適當者，亦得為證據；當事人、代理人或辯護人
    於法院調查證據時，知有第159條第1項不得為證據之情形，
    而未於言詞辯論終結前聲明異議者，視為有前項之同意；刑
    事訴訟法第159條之5定有明文。查本判決下列認定事實所引
    用之被告以外之人於審判外所為之供述證據資料（包含人證
    與文書證據等證據），公訴人、被告及其辯護人等對本院提
    示之卷證，均表示同意有證據能力（本院卷第73頁），且迄
    至言詞辯論終結前亦未聲明異議，本院審酌上開證據資料製
    作時之情況，尚無違法不當或證明力明顯過低之瑕疵，亦認
    以之作為證據，應屬適當。
  ㈡本判決下列認定事實所引用之非供述證據，並無證據證明係
    公務員違背法定程序取得之證據，且與本件待證事實具有自
    然之關聯性，均得作為證據。  
貳、實體部分：
一、認定被告犯罪所依憑證據及理由：        
    上揭犯罪事實，業據被告迭於偵查、原審及本院準備程序、
    審理中坦承不諱，並有種子城網站訂單列印資料、泓科科技
    有限公司函文檢附之陳俊宏電子錢包用戶註冊及相關資料及
    比特幣帳號之帳戶總覽（交易查詢、交易明細）、陳俊宏之
    電子錢包資料暨交易紀錄（被告以比特幣作為支付購買大麻
    種子之費用）、購買種植大麻肥料的交易紀錄、詹絢婷、雷
    騏、陳俊宏於中國信託商業銀行所申設帳戶之存款交易明細
    、中華郵政股份有限公司臺北郵件處理中心106年5月24日北
    處郵字第1060000264號函、搜索同意書、臺北市政府警察局
    中山分局搜索扣押筆錄、扣押物品目錄表、扣押物品收據、
    刑案現場照片、臺北市政府警察局中山分局蒐證照片等在卷
    可稽，並有扣案如附表一編號一至九所示之物為憑。而扣案
    如附表一編號一之大麻植株68株，經鑑驗結果，其葉片外觀
    均具大麻特徵，經隨機抽樣7 株檢驗確均含第二級毒品大麻
    成分等情，有法務部調查局濫用藥物實驗室107年8月28日調
    科壹字第10723020170號鑑定書在卷可佐，足認被告上開任
    意性自白，與事實相符，堪以採信。綜上，本件事證明確，
    被告上開犯行，洵堪認定。
二、論罪：  
  ㈠按毒品危害防制條例第12條第2項所稱之「栽種」，係指播種
    、插苗、移栽、施肥、灌溉、除草、收獲等一系列具體行為
    之總稱，只要行為人參與其中一種活動，即屬栽種。至於栽
    種行為之既、未遂，應以栽種毒品有無出苗而定，換言之，
    只要行為人主觀上有供製造毒品之用之意圖，著手於大麻栽
    種而有出苗之行為，即屬既遂，無待乎大麻成長至可收成之
    程度，始謂既遂（最高法院101年度台上字第2631號、103年
    度台上字第4225號判決意旨參照）。
  ㈡核被告所為，係犯毒品危害防制條例第12條第2項之意圖供製
    造毒品之用，而栽種大麻罪。其持有大麻種子之低度行為，
    應為意圖製造毒品之用而栽種大麻之高度行為所吸收，不另
    論罪。被告於取得大麻種子後，基於單一之犯意，自107年4
    月間某日起至同年6月14日止，於同一地點栽種大麻之行為
    ，核屬密切接近之時、地實施，各行為之獨立性極為薄弱，
    依一般社會健全觀念難以強行分開，應視為數個舉動之接續
    施行，合為包括之一行為予以評價為當，應論以接續犯。
  ㈢刑之減輕：
  ⒈毒品危害防制條例第12條第2項意圖供製造毒品之用而栽種大
    麻罪，為最輕本刑為5年以上有期徒刑之罪，刑度非輕，而
    參毒品危害防制條例第17條第2項規定，犯販賣、製造、運
    輸毒品罪及轉讓毒品罪，均得因於偵查及審理中自白犯行而
    獲減輕其刑之機會，惟同條例第12條第2項之罪，就其罪質
    而言，僅係製造第二級毒品之預備行為，則製造第二級毒品
    罪得因於偵查及審理中自白而獲減刑，屬製造第二級毒品罪
    之預備行為卻無從依該規定減刑，最輕仍需量處5 年有期徒
    刑，且同為大麻栽種行為，有純為製造毒品供己施用者，亦
    有為製造毒品販售營利者，動機互異之栽種大麻行為可非難
    性自有別；此外，轉讓各級毒品之刑度均較意圖供製造毒品
    之用而栽種大麻罪輕，更得因於偵查及審理中自白而獲減刑
    ，而法定刑度較重之罪卻無從適用相同規定，更顯意圖供製
    造毒品之用而栽種大麻罪法定刑已有輕重失衡之情形，自應
    考量在客觀上是否足以引起一般之同情，而有顯可憫恕之處
    ，得依刑法第59條之規定酌減其刑。
  ⒉被告意圖供製造毒品之用而栽種大麻，其無視國家對於杜絕
    毒品危害之禁令固屬不當，固應予責難，然其栽種大麻之時
    間僅約2月，且係與友人向外國網站訂購大麻種子，並於其
    設立之農場內栽種，而非集團性、大規模栽種大麻，對社會
    治安及國民健康之危害相對較小，犯罪情節尚非重大，再參
    以被告於偵訊、原審及本院之準備程序暨審理期日，均就此
    部分犯行坦承不諱，且其除本案犯行外，並無任何前案紀錄
    ，素行良好，此有本院被告前案紀錄表在卷可佐，因認對被
    告意圖供製造毒品之用而栽種大麻犯行，科以最低刑度猶嫌
    過重，實屬情輕法重，客觀上足以引起一般之同情，而顯可
    憫恕，是依刑法第59條之規定，酌減其刑。
三、上訴之判斷：
    原審認被告罪證明確，而予依法論科，固非無見。惟如前所
    述，本件被告意圖供製造毒品之用而栽種大麻犯行，對之科
    以最低刑度猶嫌過重，而有情輕法重，客觀上足以引起一般
    之同情，而顯可憫恕之情事，應依刑法第59條之規定酌減其
    刑，原審未及審酌於此而未予以減刑，容有未合。被告上訴
    意旨指摘及此，為有理由，自應由本院將原判決此部分予以
    撤銷改判。
四、自為科刑之說明：    
    爰以行為人之責任為基礎，審酌被告無視於國家杜絕毒品犯
    罪之禁令，於取得大麻種子後，意圖製造毒品而栽種大麻，
    所栽種之大麻植株數量高達68株，所為應予非難，惟考量其
    犯後始終坦承犯行之態度，且除本案犯行外無任何前案紀錄
    ，素行良好，此有前揭卷附被告前案紀錄表在卷可佐，暨考
    量其高職畢業之智識程度、平時以種植有機蔬菜為業，並熱
    心公益，時常推廣並捐助所種植之有機蔬菜，有卷附合約書
    及感謝狀等可參，目前已婚之家庭經濟生活狀況，以及衡酌
    其之犯罪動機、目的、所生危害等一切情狀，量處如主文第
    二項所示之刑。
五、沒收之說明：
    扣案如附表一編號一所示之大麻植株，送驗後檢出含有第二
    級毒品大麻成分，有如前述，均應依毒品危害防制條例第18
    條第1項前段規定宣告沒收銷燬；另扣案如附表一編號二至
    九，均為被告所有，且供其栽種大麻所用之物，業據被告供
    明在卷，是均應依毒品危害防制條例第19條第1項之規定宣
    告沒收。至附表一編號十所示之物，並非違禁物，且與被告
    本件犯行無直接關係，爰不予宣告沒收。
據上論斷，應依刑事訴訟法第369條第1項前段、第364條、第299
 條第1項前段，判決如主文。
本案經檢察官林育駿提起公訴，經被告提起上訴後，由檢察官曾
文鐘到庭執行職務。
中    華    民    國    109   年    2     月    27    日
                  刑事第十五庭  審判長法  官  劉興浪  
                                      法  官  林怡秀
                                      法  官  古瑞君
以上正本證明與原本無異。
如不服本判決，應於收受送達後20日內向本院提出上訴書狀，其
未敘述上訴之理由者並得於提起上訴後20日內向本院補提理由書
（均須按他造當事人之人數附繕本）「切勿逕送上級法院」。
                                      書記官  林君縈
中    華    民    國    109   年    2     月    27    日
附錄論罪科刑法條全文：
毒品危害防制條例第12條
意圖供製造毒品之用，而栽種罌粟或古柯者，處無期徒刑或7年
以上有期徒刑，得併科新臺幣7百萬元以下罰金。
意圖供製造毒品之用，而栽種大麻者，處5年以上有期徒刑，得
併科新臺幣5百萬元以下罰金。
前二項之未遂犯罰之。
附表一（被告黃國維遭扣押之物）：
編號 品名 數量 備註 一 大麻植株 68株 被告黃國維本件栽種之大麻 二 筆記手冊 1本 被告黃國維本件栽種大麻所用之物 三 圓鍬 1支  四 鏟子 1支  五 培養皿 26個  六 白色肥料 1包  七 肥料（微新特88號） 1包  八 沉水馬達 1台  九 Iphone8 黑色（IMEI碼：000000000000000號，含SIM卡，門號：0000000000號） 1支 被告黃國維用以詢問同案被告李彧丞、陳俊宏栽種大麻技術性問題所用之物 十 Iphone6sPlus銀色（IMEI碼：000000000000000號） 1支 與本案無關